臺灣宜蘭地方法院刑事判決　　　　　　　 93年度訴字第478號
公　訴　人　臺灣宜蘭地方法院檢察署檢察官
被　　　告　丁○○原名陳榮福.
　　　　　　壬○○　男　59歲.
上　一　人
選任辯護人　林世超律師
被　　　告　己○○　男　57歲.
　　　　　　乙○○　男　44歲.
　　　　　　　　　　　宜蘭縣頭.
　　　　　　　　　　　宜蘭縣頭.
上　一　人
選任辯護人　劉邦川律師
上列被告等因違反商業會計法等案件，經檢察官提起公訴（92年
度偵字第956號），本院判決如左：
    主  文
丁○○公司負責人，為納稅義務人以不正當方法逃漏稅捐，處有
期徒刑肆月，如易科罰金，以參佰元折算壹日；又公司負責人，
為納稅義務人以不正當方法逃漏稅捐，處有期徒刑肆月，如易科
罰金，以參佰元折算壹日；又共同連續行使從事業務之人，明知
為不實之事項，而登載於其業務上作成之文書，足以生損害於公
眾，處有期徒刑肆月，如易科罰金，以參佰元折算壹日。應執行
有期徒刑拾月，如易科罰金，以參佰元折算壹日。其餘被訴業務
侵占部分無罪。
壬○○公司負責人，為納稅義務人以不正當方法逃漏稅捐，處有
期徒刑參月，如易科罰金，以參佰元折算壹日；又共同行使從事
業務之人，明知為不實之事項，而登載於其業務上作成之文書，
足以生損害於公眾，處有期徒刑參月，如易科罰金，以參佰元折
算壹日。應執行有期徒刑伍月，如易科罰金，以參佰元折算壹日
。其餘被訴公司負責人，為納稅義務人以不正當方法逃漏稅捐、
業務侵占部分均無罪。
己○○幫助納稅義務人以不正當方法逃漏稅捐，處有期徒刑參月
，如易科罰金，以參佰元折算壹日。
乙○○無罪。
    事  實
一、丁○○（原名陳榮福）係納稅義務人華聯塑膠工業有限公司
    （下稱華聯公司）之總經理，為製作華聯公司「營業人銷售
    額與稅額申報書」，申報華聯公司營業稅業務之人，亦為公
    司法所規定之公司負責人。丁○○明知華聯公司於民國90年
    5、6月份，並未向惠灥國際有限公司（下稱惠灥公司）、宏
    灥企業有限公司（下稱宏灥公司）、峻誠企業有限公司（下
    稱峻誠公司）、遠鎰實業有限公司（下稱遠鎰公司）購買貨
    物，為使營業稅納稅義務人華聯公司得以虛列進項成本，扣
    抵應納之營業稅額，而逃漏營業稅，竟基於行使業務上登載
    不實文書之概括犯意，先於90 年6月間陸續自惠灥公司、宏
    灥公司、峻誠公司、遠鎰公司，取得如附表一所示之不實統
    一發票22張，再於90 年7月間，利用不知情之志信會計師事
    務所職員於其業務上所做成之華聯公司90年5、6月份「營業
    人銷售額與稅額申報書」上，將附表一所示發票之金額虛偽
    列為進項成本，並扣抵應納之營業稅額，且於90年7月17 日
    利用不知情之志信會計師事務所職員持上開申報書向宜蘭縣
    稅捐稽徵處申報華聯公司90年5、6月份之營業稅，使納稅義
    務人華聯公司得以此不正當之方法逃漏營業稅新臺幣（下同
    ）498411元，足以生損害於稅捐機關核課稅捐之正確性。
二、壬○○、丁○○分別係納稅義務人華聯公司之董事長、總經
    理，均為製作華聯公司「營業人銷售額與稅額申報書」，申
    報華聯公司營業稅業務之人，亦均為公司法所規定之公司負
    責人。壬○○、丁○○、己○○（起訴書誤載為蕭豐棟）均
    明知華聯公司於90年10月間，並未向宜清工業股份有限公司
    （下稱宜清公司）購買貨物，為使營業稅納稅義務人華聯公
    司得以虛列進項成本，扣抵應納之營業稅額，而逃漏營業稅
    ，丁○○竟承前行使業務上登載不實文書之犯意，且與壬○○基於共同犯意之聯絡；己○○則基於幫助納稅義務人以不
    正當方法逃漏稅捐之犯意，先於90年10月間，由己○○出面
    向宜清公司取得如附表二所示之不實統一發票2 張，並轉交
    給華聯公司不知情之會計人員庚○○，再於90年11月間，由
    壬○○、丁○○利用不知情之志信會計師事務所職員於渠等
    業務上所做成之華聯公司90 年9、10月份「營業人銷售額與
    稅額申報書」上，將附表二所示發票之金額虛偽列為進項成
    本，並扣抵應納之營業稅額，且於90年11月16日利用不知情
    之志信會計師事務所職員持上開申報書向宜蘭縣稅捐稽徵處
    申報華聯公司90 年9、10月份之營業稅，己○○及壬○○、
    丁○○即分別幫助、使納稅義務人華聯公司得以此不正當之
    方法逃漏營業稅69000 元，足以生損害於稅捐機關核課稅捐
    之正確性。
二、案經法務部調查局宜蘭縣調查站移請臺灣宜蘭地方法院檢察
    署檢察官偵查起訴。
    理  由
甲、有罪部分：
一、犯罪事實一之部分：
    訊據被告丁○○固坦承「伊自90 年5月間起，擔任納稅義務
    人華聯公司總經理，公司的事情都是伊負責處理，華聯公司
    於90年5、6月份，並未向惠灥公司、宏灥公司、峻誠公司、
    遠鎰公司購買貨物，惟華聯公司仍將自惠灥等4 公司取得之
    附表一所示發票金額虛偽列為進項成本，並扣抵應納之營業
    稅額，且持向宜蘭縣稅捐稽徵處申報華聯公司90年5、6月份
    之營業稅，以此方法逃漏華聯公司營業稅。」等情不諱（見
    本院卷一第64 頁、本院卷二第130頁），惟矢口否認有何公
    司負責人，為納稅義務人以不正當方法逃漏稅捐及行使業務
    上登載不實文書之犯行，辯稱「伊並非華聯公司負責人，伊
    係依照華聯公司負責人辛○○之指示拿附表一之發票申報營
    業稅，報稅的事都是公司會計在處理。」云云，惟查：
（一）證人即華聯公司會計甲○○已於調查站詢問、檢察官訊問
      及本院審理時證述「我於90 年3月至10月間任職華聯公司
      會計，惠灥等公司之22張發票正本沒有經過我的手上，是
      由陳榮福把發票拿到會計事務所，陳榮福只拿影印本給我
      作帳。任職華聯公司期間，陳榮福擔任華聯公司總經理，
      負責公司業務經營及財務管理。」等情綦詳（見宜蘭縣調
      查站卷第46、47頁、偵查卷第65頁、本院卷二第108、110
      頁），足見華聯公司報稅之事為被告丁○○總經理業務之
      一，則製作華聯公司「營業人銷售額與稅額申報書」即為
      被告丁○○之附隨業務，且依公司法第8條第2項「公司之
      經理人或清算人，股份有限公司之發起人、監察人、檢查
      人、重整人或重整監督人，在執行職務範圍內，亦為公司
      負責人。」之規定，就華聯公司報稅事宜，被告丁○○即
      屬公司負責人之一。因此，被告丁○○所持前揭辯解，要
      屬卸責之詞，不足採信。
（二）其次，被告丁○○利用不知情之志信會計師事務所職員於
      其業務上所製作之華聯公司90年5、6月份「營業人銷售額
      與稅額申報書」上，將附表一所示發票之金額虛列為進項
      成本，並扣抵應納之營業稅額，並於90 年7月17日利用不
      知情之志信會計師事務所職員持上開申報書向宜蘭縣稅捐
      稽徵處申報華聯公司90年5、6月份營業稅之事實，亦據證
      人甲○○、證人即志信會計事務所職員黃麗雪證述「  90
      年間華聯公司係委託志信會計事務所處理報稅事宜，華聯
      公司有以附表一所示22張發票作為進項憑證，向稅捐機關
      申報扣抵稅額。」等情明確（見宜蘭縣調查站卷第48、60
      、61 頁、偵查卷第152、155頁、本院卷二第111頁），並
      有上開22 張發票之影本、華聯公司90年度日記帳1件、華
      聯公司90 年5、6月進項發票明細1件、華聯公司90年5、6
      月份營業人銷售額與稅額申報書1件在卷可稽。
（三）再者，華聯公司虛列附表一之發票金額為進項成本，並扣
      抵應納之營業稅額，華聯公司因此所逃漏之營業稅額為49
      8411元之事實，亦有華聯公司90年5、6月份營業稅繳款書
      、財政部臺灣省北區國稅局羅東稽徵所94 年1月19日北區
      國稅羅東三字第0941000159號函各1件在卷可稽。
（四）綜上所述，本件事證已臻明確，被告丁○○為公司負責人
      ，為納稅義務人以不正當方法逃漏稅捐及行使業務上登載
      不實文書之犯行均堪予認定，應依法論科。
二、犯罪事實二之部分：
    訊據被告壬○○固坦承「伊自90 年8月起介入納稅義務人華
    聯公司之經營，擔任董事長，為公司法規定之公司負責人。
    」等情不諱（見本院卷一第64、65頁）、被告丁○○坦承「
    華聯公司與宜清公司間並無交易行為，惟華聯公司仍將自己○○處取得之附表二所示發票金額列為進項成本，並扣抵應
    納之營業稅額，且持向宜蘭縣稅捐稽徵處申報華聯公司90年
    9、10月份之營業稅。」等情不諱（見宜蘭縣調查站卷第3、
    4 頁）、被告己○○坦承「宜清公司與華聯公司並未有交易
    ，伊交付宜清公司所開立如附表二所示之2 張發票予華聯公
    司會計庚○○收受」等情不諱（見偵查卷第92頁、本院卷二
    第113 頁），惟被告壬○○、丁○○均矢口否認有何公司負
    責人，為納稅義務人以不正當方法逃漏稅捐及行使業務上登
    載不實文書之犯行、被告己○○亦矢口否認有何幫助納稅義
    務人以不正當方法逃漏稅捐之犯行，被告壬○○辯稱「伊不
    清楚宜清公司發票的事，亦不清楚華聯公司與己○○間之交
    易情形，因為公司業務及報稅的事都是丁○○在處理。」云
    云、被告丁○○辯稱「是因為華聯公司至90年10月止，已向
    己○○購買廢料140多萬元，所以要求己○○開立發票，己○○便交付宜清公司2 張發票。」云云、被告己○○辯稱「
    我向宜清公司購買140 多萬元之廢料，並轉售予華聯公司，
    我才要求宜清公司直接開立買受人為華聯公司之發票，我不
    知道這樣是違法。」云云，惟查：
（一）被告丁○○、己○○自調查站詢問、檢察官偵查中、迄本
      院審理中就華聯公司向己○○購買之廢料內容、數量及支
      付價金之數額究為多少、支付方式、是否已付清等節，歷
      次均供述不一，而經核閱卷內所查扣之華聯公司90年度日
      記帳、進銷統計表、土地銀行支票存根簿、華聯公司應付
      帳款紀錄、華聯公司90 年1至10月進項發票及收據明細等
      文件，其上均未有90年10月31日以前，華聯公司向己○○
      購買貨物及支付貨款之記載，且本院復查無華聯公司向己○○購買貨物之交易及付款憑證，而訊之被告丁○○、壬○○、己○○，渠等亦均陳稱無法提出上開憑證（見本院
      卷二第201至203頁），則丁○○、壬○○、己○○空言為
      前揭辯解，顯然無據，自不足採信。
（二）其次，華聯公司報稅之事為被告丁○○總經理業務之一，
      製作華聯公司「營業人銷售額與稅額申報書」為被告丁○○之附隨業務，就華聯公司報稅事宜，被告丁○○屬公司
      負責人之一等事實，業經認定在前。又被告壬○○既為華
      聯公司之董事長，自為公司法所規定之公司負責人，綜理
      華聯公司各項業務之執行，其中華聯公司報稅之事自為被
      告壬○○董事長業務之一，則製作華聯公司「營業人銷售
      額與稅額申報書」亦為被告壬○○之附隨業務，故被告壬○○辯稱「公司業務及報稅的事都是丁○○在處理」云云
      ，實屬卸責之詞，不足採信。
（三）再者，宜清公司與華聯公司並未有交易，惟被告壬○○、
      丁○○利用不知情之志信會計師事務所職員於渠等業務上
      所製作之華聯公司90 年9、10月份「營業人銷售額與稅額
      申報書」上，將己○○所交付之附表二宜清公司2 張發票
      金額虛列進項成本，並扣抵應納之營業稅額，並於 90 年
      11月16日利用不知情之志信會計師事務所職員持上開申報
      書向宜蘭縣稅捐稽徵處申報華聯公司90 年9、10月份營業
      稅之事實，亦據證人乙○○、己○○、證人即宜清公司會
      計戊○○證述「宜清公司與華聯公司並未有交易」等語明
      確（見宜蘭縣調查站卷第23、27、64頁、偵查卷第62、69
      、92頁）；證人庚○○證述「華聯公司申報營業稅係委由
      會計事務所處理」（見本院卷二第103 頁）等語明確，並
      有上開2張發票、華聯公司90年度日記帳1件、華聯公司90
      年9、10月進項憑證明細表1件、華聯公司90 年9、10月份
      營業人銷售額與稅額申報書1件在卷可稽。
（四）此外，華聯公司虛列附表二之發票金額為進項成本，並扣
      抵應納之營業稅額，華聯公司因此所逃漏之營業稅額為69
      000元之事實，亦有華聯公司90年9、10月份營業稅繳款書
      、財政部臺灣省北區國稅局羅東稽徵所94 年1月19日北區
      國稅羅東三字第0941000159號函各1件在卷可稽。
（五）綜上所述，本件事證已臻明確，被告壬○○、丁○○為公
      司負責人，為納稅義務人以不正當方法逃漏稅捐及行使業
      務上登載不實文書之犯行；被告己○○幫助納稅義務人以
      以不正當方法逃漏稅捐之犯行，均堪予認定，應依法論科
      。
三、（一）核被告丁○○犯罪事實一之所為，關於其為公司負責
    人之華聯公司以附表一不實發票逃漏稅捐之部分，係犯稅捐
    稽徵法第47 條第1款、第41條之公司負責人為納稅義務人以
    不正當方法逃漏稅捐罪；關於利用不知情之志信會計師事務
    所職員於其業務上所製作之華聯公司90年5、6月份「營業人
    銷售額與稅額申報書」上，將附表一所示之不實發票金額虛
    列為進項成本，並扣抵應納之營業稅額，且利用不知情之會
    計師事務所職員持該申報書向稅捐機關申報營業稅之部分，
    係犯刑法第216條、第215條之行使業務上登載不實文書罪（
    按檢察官起訴書之證據並所犯法條欄雖漏未援引刑法第 216
    、215 條之規定，惟被告丁○○行使業務上登載不實文書之
    犯行，業據檢察官於起訴書之犯罪事實欄內載明，已為起訴
    效力所及，本院自應一併審究。）。被告丁○○利用不知情
    之會計師事務所人員，製作並行使登載不實之「營業人銷售
    額與稅額申報書」，為間接正犯。被告丁○○於業務上所作
    成之「營業人銷售額與稅額申報書」為不實登載後，復持以
    行使，其登載不實之低度行為，為行使之高度行為所吸收，
    不另論罪。
（二）核被告丁○○、壬○○犯罪事實二之所為，關於渠等為公
      司負責人之華聯公司以附表二不實發票逃漏稅捐之部分，
      均係犯稅捐稽徵法第47 條第1款、第41條之公司負責人為
      納稅義務人以不正當方法逃漏稅捐罪；關於利用不知情之
      志信會計師事務所職員於渠等業務上所製作之華聯公司90
      年9、10 月份「營業人銷售額與稅額申報書」上，將附表
      二所示之不實發票金額虛列為進項成本，並扣抵應納之營
      業稅額，且利用不知情之會計師事務所職員持該申報書向
      稅捐機關申報營業稅之部分，均係犯刑法第216條、第215
      條之行使業務上登載不實文書罪（按檢察官起訴書之證據
      並所犯法條欄雖漏未援引刑法第216、215條之規定，惟被
      告丁○○、壬○○行使業務上登載不實文書之犯行，業據
      檢察官於起訴書之犯罪事實欄內載明，已為起訴效力所及
      ，本院自應一併審究。）。被告丁○○、壬○○間，就上
      開行使業務上登載不實文書之犯行，有犯意聯絡與行為分
      擔，應論以共同正犯（註：被告丁○○、壬○○所犯公司
      負責人為納稅義務人以不正當方法逃漏稅捐罪係屬代罰性
      質，渠2人本非逃漏稅捐之犯罪主體，渠2人彼此間就上開
      犯罪自無犯意聯絡與行為分擔之可言，無從論以共同正犯
      ，附此敘明。）。被告丁○○、壬○○利用不知情之會計
      師事務所人員，製作並行使登載不實之「營業人銷售額與
      稅額申報書」，均為間接正犯。被告丁○○、壬○○於業
      務上所作成之「營業人銷售額與稅額申報書」為不實之登
      載後，復持以行使，其登載不實之低度行為，為行使之高
      度行為所吸收，不另論罪。
（三）被告丁○○先後2 次行使業務上登載不實文書之犯行，時
      間緊接，方法相同、觸犯構成要件相同之罪，顯係基於概
      括犯意反覆為之，應依連續犯之規定論以一罪，並依法加
      重其刑（註：公訴人雖認為被告丁○○應依累犯規定加重
      其刑，惟依卷附之臺灣高等法院被告前案紀錄表所示，截
      至目前為止，被告丁○○僅曾於90年12月27日，因侵占案
      件，經臺灣高等法院以90年度上易字第3095號判決判處有
      期徒刑6 月，如易科罰金，以3百元折算1日確定，並於91
      年3 月15日易科罰金執行完畢，除此之外，被告丁○○並
      無其他受有期徒刑執行之紀錄。因此被告丁○○本件犯行
      ，並不符合刑法第47條第1項所定「受徒刑之執行完畢，
      或一部之執行而赦免後，五年以內故意再犯有期徒刑以上
      之罪」之累犯要件，自無從依上開規定加重其刑，公訴人
      上開認定容有未洽，附此敘明。）。其次，稅捐稽徵法第
      47 條第1款之規定，係將為納稅義務人之公司逃漏稅捐時
      ，該公司依稅捐稽徵法第41條規定所應受罰之刑事責任，
      基於刑事政策之考量，於應處徒刑之範圍內，轉嫁於公司
      負責人，犯罪主體仍為公司，公司負責人僅屬受罰主體，
      為代罰性質，為犯罪主體之公司本身並無犯意可言，即無
      成立以基於概括犯意為要件之連續犯之餘地，且公司負責
      人既非逃漏稅捐之納稅義務人，亦當無所謂基於概括犯意
      逃漏稅捐可言。因此，納稅義務人之公司1 次逃漏營業稅
      行為，即足成立稅捐稽徵法第41 條1次犯罪，數次逃漏營
      業稅行為，即足成立稅捐稽徵法第41條之犯罪數次，且各
      次犯罪均應轉嫁予代罰之公司負責人，並均併合處罰之，
      均不得論以連續犯。是以華聯公司先後2 次申報營業稅而
      逃漏營業稅行為，應成立稅捐稽徵法第41 條之罪合計2罪
      ，並均應轉嫁於被告丁○○，並併合處罰之。再者，依稅
      捐稽徵法第47 條第1款規定受罰之公司負責人，既屬「代
      罰」
      之性質，其非逃漏稅捐之納稅義務人，僅係代罰而已，則
      公司以不正當方法逃漏稅捐，縱由該公司負責人為之，究
      非屬於公司負責人本身之犯罪行為，自與該公司負責人之
      其他犯罪行為間，無方法結果之牽連關係。是以被告丁○○所犯稅捐稽徵法第47條第1款、第41條之罪共2罪；被告
      壬○○所犯稅捐稽徵法第47條第1款、第41條之罪共1罪，
      與渠等各自所犯之刑法第216條、215條之罪，均應分論併
      罰。
（四）核被告己○○犯罪事實二之所為，係犯稅捐稽徵法第43條
      第1項之幫助納稅義務人以不正當方法逃漏稅捐罪。
（五）爰審酌被告丁○○、壬○○、己○○之素行、智識程度、
      犯罪之動機、目的、手段、所生危害、犯後態度；被告壬○○、丁○○任負責人之華聯公司逃漏營業稅影響國家稅
      收，逃漏稅之金額頗高；己○○幫助華聯公司逃漏營業稅
      影響國家稅收，逃漏稅之金額不小等一切情狀，分別量處
      如主文所示之刑，且均諭知易科罰金之折算標準；被告丁○○、壬○○並分別定其應執行之刑，復就所定應執行刑
      ，均諭知易科罰金之折算標準。
乙、無罪部分：
一、公訴意旨另以：被告壬○○係係納稅義務人華聯公司之董事
    長，其明知華聯公司於90年5、6月份，並未向惠灥公司、宏
    灥公司、峻誠公司、遠鎰公司購賣貨物，竟先於90 年6月間
    陸續自惠灥公司、宏灥公司、峻誠公司、遠鎰公司，取得如
    附表一所示之不實統一發票22 張，再於90年7月間，於其業
    務上所做成之華聯公司90年5、6月份「營業人銷售額與稅額
    申報書」上，將附表一所列發票之金額虛偽列為進項成本，
    以抵減進項稅額，並於90 年7月17日持上開申報書向宜蘭縣
    稅捐稽徵處申報華聯公司90年5、6月份之營業稅，使納稅義
    務人華聯公司得以此不正當方法逃漏營業稅，因認被告壬○○另涉犯稅捐稽徵法第47 條第1款、第41條之公司負責人為
    納稅義務人以不正當方法逃漏稅捐罪嫌及刑法第216、215條
    行使業務上登載不實文書罪嫌（按檢察官起訴書之犯罪事實
    欄已載明行使業務登載不實文書部分犯行，僅證據並所犯法
    條欄漏未援引刑法第216、215條之規定。）。然訊據被告壬○○堅決否認涉有公訴人所指之上開犯行，辯稱「華聯公司
    於90年7月間製作營業人銷售額與稅額申報書，申報該年度5
    、6 月份營業稅時，伊並非華聯公司之負責人，亦未參與處
    理該公司事務，華聯公司之所為與其無關。」等語，且查：
（一）按稅捐稽徵法第47 條第1款之規定，係將納稅義務人為公
      司組織之刑事責任，基於刑事政策之考慮，於其應處徒刑
      範圍內，轉嫁於公司之負責人，故依此情形而受罰之人，
      自須具有公司法所規定之公司負責人身份，始足當之。本
      件情形，依卷附之經濟部中部辦公室94年1月5日經（九四
      ）中辦三字第09430860540 號函覆之華聯公司變更登記事
      項資料所示，被告壬○○係於90 年8月間方接任華聯公司
      董事長一職，於此之前，其並非公司法所規定之華聯公司
      負責人。因此，縱使華聯公司於90年7月間申報該年度5、
      6 月份營業稅時，有公訴人所指之逃漏營業稅之行為，亦
      無從轉嫁予當時並非華聯公司負責人之被告壬○○，自不
      得論被告壬○○稅捐稽徵法第47 條第1款、第41條之罪責
      。此外，復查無其他積極證據證明被告壬○○確有公訴人
      所指之公司負責人為納稅義務人以不正當方法逃漏稅捐之
      犯行，依法自應為有利於被告壬○○之認定。從而，尚不
      能證明被告壬○○犯公訴人所指之此部分稅捐稽徵法第47
      條第1款、第41 條之公司負責人為納稅義務人以不正當方
      法逃漏稅捐罪。又公司以不正當方法逃漏稅捐，無成立連
      續犯之可能，公司負責人因而代罰，亦不應成立連續犯，
      則就此部分即應依法為被告壬○○無罪判決之諭知。
（二）華聯公司於90 年7月間申報該年度5、6月份營業稅，製作
      「營業人銷售額與稅額申報書」時，被告壬○○並非華聯
      公司負責人之事實，已認定在前，且復查無證據證明上開
      申報書為被告壬○○所製作、或被告壬○○與他人共同製
      作。因此本案並無積極證據證明被告壬○○確有公訴人所
      指之行使業務上登載不實文書犯行，依法自應為有利於被
      告壬○○之認定。從而，尚不能證明被告壬○○犯公訴人
      所指之此部分刑法第216、215條行使業務上登載不實文書
      罪，惟因此部分若成立犯罪，與被告壬○○前開論罪科刑
      之行使業務上登載不實文書部分，有連續犯之裁判上一罪
      關係，爰不另為無罪之諭知。
二、公訴意旨另以：被告壬○○、丁○○共同基於意圖為自己不
    法所有之犯意聯絡，於90年12月21日（起訴書誤載為90年12
    月11日）要求慈強營造股份有限公司（下稱慈強公司）將應
    付予華聯公司之貨款100 萬元匯入庚○○所開立之第一商業
    銀行宜蘭分行帳號00000000000 號帳戶內，而予以侵占挪作
    己用，因認被告壬○○、丁○○另涉犯刑法第336條第2項之
    業務侵占罪嫌，惟查：
（一）按犯罪事實應依證據認定之，無證據不得認定犯罪事實；
      不能證明被告犯罪者，應諭知無罪之判決，刑事訴訟法第
      154條第2項、第301條第1項分別定有明文。又事實之認定
      ，應憑證據，如未能發現相當證據，或證據不足以證明，
      自不能以推測或擬制之方法，以為裁判基礎；認定不利於
      被告之事實，須依積極證據，苟積極證據不足為不利於被
      告事實之認定時，即應為有利於被告之認定，更不必有何
      有利之證據；認定犯罪事實所憑之證據，雖不以直接證據
      為限，間接證據亦包括在內，然無論直接或間接證據，其
      為訴訟上之證明，須於通常一般之人均不致有所懷疑，而
      得確信其為真實之程度者，始得據為有罪之認定，倘其證
      明尚未達到此一程度，而有合理之懷疑存在，致無從為有
      罪之確信時，即不得遽為不利於被告之認定；依刑事訴訟
      法第161條第1項之規定，檢察官對於起訴之犯罪事實，應
      負提出證據及說服之實質舉證責任，倘其所提出之證據，
      不足為被告有罪之積極證明，或其指出證明之方法，無從
      說服法院以形成被告有罪之心證，基於無罪推定之原則，
      自應為有利於被告之認定，最高法院亦著有40年台上字第
      86 號、30年上字第816號、76年台上字第4986號、92年台
      上字第128號判例意旨可資參照。
（二）本件公訴人認被告壬○○、丁○○涉有前揭業務侵占犯行
      ，無非係以證人庚○○所為「華聯公司透過伊所開立之第
      一商業銀行宜蘭分行帳號00000000000 號帳戶，接受慈強
      公司之匯款」之證言、證人陳侑益所為「慈強公司應被告
      壬○○之要求將貨款100 萬元匯入庚○○第一商業銀行宜
      蘭分行帳號00000000000 號之帳戶內」之證言、證人丙○○所為「被告丁○○自90 年7月起，即陸續侵占華聯公司
      資產」之證言，為其論據。
（三）訊據被告壬○○、丁○○堅決否認涉有公訴人所指之業務
      侵占犯行，均辯稱「匯入庚○○帳戶內之100 萬元均用於
      華聯公司業務上，並未侵占挪作己用。」等語，且查：
１、證人庚○○所為「華聯公司透過伊所開立之第一商業銀行宜
    蘭分行帳號00000000000 號帳戶，接受慈強公司之匯款」之
    證詞、證人陳侑益所為「慈強公司應被告壬○○之要求將貨
    款100 萬元匯入庚○○之帳戶內」之證詞，充其量僅能證明
    「慈強公司將應付予華聯公司之貨款100 萬元匯入庚○○所
    開立之第一商業銀行宜蘭分行帳號00000000000 號帳戶內。
    」之事實，尚無從據渠2 人上開證言即推認被告壬○○、丁○○有侵占該100萬元之犯行。
２、其次，證人庚○○已於調查局詢問時、本院審理時到庭證述
    「我於90年10月間到華聯公司任職會計工作，因為華聯公司
    應收款項匯到公司的帳戶會被凍結，故曾透過我一銀宜蘭分
    行的00000000000號帳戶收受慈強公司的貨款100萬元，該款
    項由我及另2名同事一起去一銀領現金999850元，另外150元
    是用我的錢補齊，發放完薪資80多萬元後，剩下來得錢都用
    來支付便當費、餐費、公司車輛的維修費等小額貨款，最後
    剩下的錢就做公司的零用金，並沒有無流到陳榮福、壬○○
    的手上。於任職華聯公司期間，我並沒有發現陳榮福、壬○○有將公司的資產挪做己用。」等情綦詳（見宜蘭縣調查站
    卷第33、34頁、本院卷二第98、101、102頁），核與證人陳
    侑益於檢察官偵查時結證「92年12月間華聯公司已經出現問
    題，所以壬○○要求慈強公司將貨款匯入庚○○帳戶。」之
    情節（見偵查卷第68頁）大致相符，並與卷附第一商業銀行
    宜蘭分行94 年3月9日（94）一宜字第059號函覆之庚○○帳
    號00000000000 號帳戶90年12月間存款明細分類帳上所記載
    之存提款情形相一致，自堪信為真實。從而，被告壬○○、
    丁○○所持前揭辯詞即屬有據。
３、至於證人丙○○雖證稱「被告丁○○自90 年7月起，即陸續
    侵占華聯公司資產」云云，然被告丁○○堅詞否認有證人丙○○所指之侵占犯行，且查無證據證明其證言屬實，自難僅
    憑證人丙○○空泛之證言即推認被告丁○○、壬○○有侵占
    華聯公司100萬元或其他資產之犯行。
４、綜上所述，公訴人所舉證據，均不足為被告壬○○、丁○○
    犯業務上侵占罪之積極證明。此外，復查無其他積極證據證
    明被告壬○○、丁○○確有公訴人所指之業務上侵占犯行，
    揆諸首揭（一）之說明，自應為有利於被告壬○○、丁○○
    之認定。從而，本件尚不能證明被告壬○○、丁○○涉犯業
    務侵占罪，依法應為被告壬○○、丁○○無罪判決之諭知。
三、公訴意旨另以：被告乙○○係宜清公司董事長，為商業會計
    法所規定之商業負責人，其明知宜清公司於90年10月間，並
    未銷貨予華聯公司，竟基於填製不實會計憑證及幫助納稅義
    務人以不正當方法逃漏稅捐之犯意，於90年10月間，開立如
    附表二所示之不實會計憑證統一發票2 張予己○○，由己○○轉交給華聯公司，使華聯公司於90 年11月間申報該年度9
    、10月份之營業稅時，得以將上開發票金額虛偽列為進項成
    本，並扣抵應納之營業稅額，而幫助納稅義務人華聯公司以
    此不正當之方法逃漏營業稅69000 元，因認被告乙○○涉犯
    商業會計法第71 條第1款之商業負責人以明知為不實之事項
    ，而填製會計憑證罪嫌及稅捐稽徵法第43 條第1項之幫助納
    稅義務人以不正當方法逃漏稅捐罪嫌。惟訊據被告乙○○堅
    決否認涉有公訴人所指上開犯行，辯稱「宜清公司與己○○
    間確有交易行為，宜清公司開立發票之事，均由會計小姐負
    責，伊僅知會計小姐開立2 張發票予己○○，並不知會計小
    姐開立如附表二所示內容之發票，伊並無幫助逃漏稅捐及製
    作不實會計憑證之犯意。」等語，且查：
（一）證人己○○已結證「我之前向宜清公司買了貨物，就向宜
      清公司會計戊○○接洽開立2 張買受人為華聯公司之發票
      ，我不清楚乙○○是否知情。」等語明確（見偵查卷第93
      頁、本院卷第113頁）。證人戊○○亦結證「86年7月至93
      年11月間受僱於宜清公司任職會計，負責開立發票等業務
      。宜清公司與己○○間屬於廢料交易，90年度宜清公司與
      己○○間之交易，因為己○○沒有設立公司行號，所以要
      求我們直接開立華聯公司的發票，我只告訴老闆乙○○，
      己○○要來開發票，但是實際發票的金額與買受人等內容
      並沒有告訴乙○○，開立後，我直接將發票交給己○○。
      我之前說開立發票給華聯公司是經過乙○○同意，指的是
      開發票給己○○的部分，至於發票金額及買受人的部分我
      並沒有告訴乙○○。」等情綦詳（見本院卷二第104至106
      頁）。依此，堪信被告乙○○於證人戊○○開立附表二所
      示之2 張發票前，其並不知情該發票記載之買受人及金額
      之內容。
（二）參以依卷附扣案之宜清公司90年8至12月支出黏存單據、9
      0年度PET原料使用月報表、原料物料進出存月報表、成品
      進出存月報表、90 年1至12月出貨單等文件，可知宜清公
      司並非虛設之公司，其對外有實際之交易行為，而依現行
      加值型及非加值型營業稅法之規定，宜清公司對外銷貨開
      立之發票金額愈多，其所應繳納之營業稅額即越多，並將
      增加其所應納之營利事業所得稅額，則衡諸常情，被告乙○○當無虛偽開立發票幫助華聯公司逃漏稅捐，而使宜清
      公司本身應納營業稅額、營利事業所得稅額增加之理，故
      被告乙○○辯稱其並無幫助逃漏稅捐及製作不實會計憑證
      之犯意，與常情亦不相違。
（三）此外，復查無其他積極證據證明被告乙○○確有公訴人所
      指之商業負責人以明知為不實之事項，而填製會計憑證犯
      行、及幫助納稅義務人以不正當方法逃漏稅捐之犯行，揆
      諸前揭二（一）之說明，自應為有利於被告乙○○之認定
      。從而，本件尚不能證明被告乙○○犯罪，依法應為被告
      乙○○無罪判決之諭知。
據上論斷，應依刑事訴訟法第299條第1項前段、第301條第1項，
稅捐稽徵法第47條第1款、第41條、第43條第1項，刑法第11條前
段、第28條、第56條、第216條、第215條、第41條第1項前段、
第2項、第51條第5款，罰金罰鍰提高標準條例第1條前段、第2條
，判決如主文。
本案經檢察官陳嘉瑜到庭執行職務
中　　華　　民　　國　　94　　年　　5　　月　　 11　　日
                  臺灣宜蘭地方法院刑事第四庭
                      審判長法官  林 惠 玲
                      　    法官  郭 淑 珍
                            法官  劉 家 祥
以上正本證明與原本無異。
如不服本判決，應於判決送達後10日內，向本院提出上訴狀（應
附繕本）。
                          書記官  邱 淑 秋
中　　華　　民　　國　　94　　年　　5 　　月　　16　　日
附錄本案論罪科刑法條全文：
稅捐稽徵法第41條
納稅義務人以詐術或其他不正當方法逃漏稅捐者，處 5 年以下有
期徒刑、拘役或科或併科新台幣 6 萬元以下罰金。
稅捐稽徵法第47條第1款
本法關於納稅義務人、扣繳義務人及代徵人應處徒刑之規定，於
左列之人適用之：
一  公司法規定之公司負責人。
稅捐稽徵法第43條第1項
教唆或幫助犯第 41 條或第 42 條之罪者，處 3 年以下有期徒刑
、拘役或科新台幣 6 萬元以下罰金。
刑法第216條
行使第二百十條至第二百十五條之文書者，依偽造、變造文書或
登載不實事項或使登載不實事項之規定處斷。
刑法第215條
從事業務之人，明知為不實之事項，而登載於其業務上作成之文
書，足以生損害於公眾或他人者，處三年以下有期徒刑、拘役或
五百元以下罰金。
